---
title: "Algoritma K-Modes dengan R"
date: "`r Sys.Date()`"
author: Dewi Sri Hastuti-Institut Teknologi Statistika dan Bisnis Muhammadiyah
output:
  rmdformats::downcute:
    self_contained: true
    thumbnails: true
    lightbox: true
    gallery: false
    highlight: tango
bibliography: references.bib
---

```{=html}
<style>
body{
text-align: justify}
</style>
```
```{r setup, include=FALSE}
knitr::opts_chunk$set(echo = TRUE)
```

# **Definisi**
K-Modes dikembangkan oleh Leonard Kaufman dan Peter J. Rousseeuw sekitar tahun 1987, diperkenalkan pertama kali oleh Huang pada tahun 1997.

Algoritma K-Meodes sama seperti algoritma K-Means yaitu salah satu teknik dalam data mining untuk mengelompokkan (clustering) data kedalam beberapa kelompok berdasarkan jarak, kriteria, kondisi, atau karakteristik. (Buulolo, 2020) 

Perbedaan antara keduanya adalah algoritma K-Means yang terbatas pada penggunaan data bertipe numerik karena pengelompokannya dengan menghitung rata-rata (mean) dari suatu data dengan data yang lain. Sedangkan adanya algoritma K-Modes bertujuan untuk memperbaiki keterbatasan pada algoritma K-Means dengan cara dimodifikasi dari perhitungan rata-rata (mean) menjadi nilai yang sering muncul (modus).

Algotirma K-Modes merupakan pengembangan dari algoritma K-Means untuk mengelompokkan data kategorik (nominal dan ordinal) dan memiliki kelebihan untuk mengatasi kelemahan algoritma K-Means yang sensitif terhadap data noise atau data outlier. Jollyta, Deni, dkk dalam Furqon, dkk., 2015 mengemukakan kelebihan lainnya yaitu hasil proses clustering tidak bergantung pada urutan masuk dataset.

# **Tahapan Algoritma K-Modes**
  Algoritma K-Modes memiliki beberapa tahapan sebagai berikut :
  
  1. Menyiapkan sampel dari dataset yang dipilih.

  2. Menentukan jumlah klaster yang akan dibentuk pada r data. Banyaknya klaster      tidak boleh lebih dari banyaknya data (k<r) nilai k = 2, 3, 4, 5, ..., 8         atau yang lainnya.

  3. Menentukan centroid (pusat klaster) secara acak dari masing-masing klaster.

  4. Menghitung jarak tiap data (objek) terhadap semua centroid. 

  5. Mengelompokkan objek berdasarkan jarak terdekat ke centroid.

  6. Memperbarui centroid masing-masing klaster berdasarkan modus dari setiap         variable anggota klaster yang terbentuk.

  7. Menghitung ulang jarak setiap data (objek) terhadap centroid baru                menggunakan ukuran ketidaksamaan sederhana seperti langkah ke-3. 
  
     **Rumus** 
     \begin{equation}d(x, y)=\sum_{j = i}^r \epsilon(x j, y j)\end{equation}
     
     Dengan 
     \begin{equation}\epsilon(x j, y j)=\left\{\begin{array}{l}0 (x j = y j) \\1      (x j \neq y j)\end{array}\right.\end{equation}

  8. Apabila masih ada objek yang berpindah klaster, maka ulangi langkah ke-6         sampai ke-8 hingga tidak ada objek yang berpindah klaster.

# **Eksperimen Algoritma**
Pada eksperimen ini algoritma K-Modes akan digunakan untuk mengetahui 

Untuk menjalankan algoritma K-Modes dibutuhkan library MASS dan library KlaR

```{r}
library(MASS)
library(klaR)
```

Package readxl menyiapkan fungsi read_xl() untuk import data dari file xls. Pada kasus ini digunakan data Golf.


```{r}
library (readxl)
Data <- read_excel("D:/dataset/Golf.xls", sheet = 2)
```


```{r}
Data
```

```{r}
Data_Golf= Data[-1]
```

```{r}
Data_Golf
```


**Memeriksa Missing Value**

```{r}
colSums(is.na(Data_Golf))
```

Tidak ada data yang kosong pada setiap variabelnya

```{r}
cluster.results <- kmodes(Data_Golf, 2, iter.max = 14, weighted = FALSE, fast = TRUE)

cluster.output <- cbind(Data_Golf, cluster.results$cluster)
```

```{r}
head(cluster.output, n = 14)
```





# Reference
https://rpubs.com/dedenistiawan/kmodes

https://search.r-project.org/CRAN/refmans/klaR/html/kmodes.html

Jollyta, Deni, dkk. 2020. Konsep Data Mining dan Penerapan.  Yogyakarta : Deepublish.	

Buulolo, Efori. 2020. Data Mining untuk Perguruan Tinggi. Yogyakarta : Deepublish.		

Ahmad Badruttamam, Sudarno, Di Asih I Maruddani. 2020. Penerapan Analisis Klaster K-Modes dengan Validasi Davies Bouldin Index dalam Menentukan Karakteristik Kanal Youtube Di Indonesia. Jurnal Gaussian Vol.9 No.3. 263-272. Semarang : Universitas Diponegoro. https://ejournal3.undip.ac.id/index.php/gaussian/article/view/27416 (diakses November).	

Azzahra, Marsaoly, Lestyani, Salsabila & Madjida. 2021. Penerapan Algoritma K-Modes Clustering dengan Validasi Davies Bouldin Index pada Pengelompokkan Tingkat Minat Belanja Online di Provinsi Daerah Istimewa Yogyakarta. Jurnal Matematika dan Statistika serta Aplikasinya Vol.9 No. 1.
https://journal.uin-alauddin.ac.id/index.php/msa/article/view/18555 (diakses November).




